臺灣高等法院臺中分院民事判決
110年度上易字第507號
上  訴  人  顏明傑  

被上訴人    李志強  
            張靜宜  
上列當事人間請求損害賠償事件，上訴人對於中華民國110年9月
8日臺灣臺中地方法院110年度訴字第1234號第一審判決提起上訴
，本院於110年12月8日言詞辯論終結，判決如下：
    主  文
上訴駁回。
第二審訴訟費用由上訴人負擔。
    事實及理由
一、被上訴人主張：伊等與上訴人分別為臺中市○○區○○路0 段00
    0 號5樓之1、4樓之1之住戶，上訴人因其房屋漏水修繕問題
    ，心生不滿，竟於原判決附表（下稱附表）所示時間，在伊
    等住處外，接續對伊等辱罵附表所示之言語，足以貶損伊等
    人格尊嚴與社會評價，並造成伊等全家緊張不安、心悸、顫
    抖及失眠。爰依侵權行為之法律關係，求為判命上訴人給付
    新臺幣（下同）10萬元，及自起訴狀繕本送達翌日即109年1
    0月8日起至清償日止，按週年利率百分之5計算之利息等語
    （被上訴人於原審起訴請求上訴人給付120萬元本息，經原
    審判命上訴人給付10萬元本息，另駁回被上訴人其餘之訴及
    假執行之聲請。被上訴人對於敗訴部分未據上訴，該部分業
    已確定，非本院審理範圍，以下不贅述）。並答辯聲明：上
    訴駁回。
二、上訴人抗辯：上訴人住宅滲漏水情形自104年迄今已持續長
    達5年，面對居住環境受到如此危害，進而影響家宅安寧及
    生活安全，實屬常人所不能忍，更已嚴重影響其家庭正當合
    理行使並受法律保障之居住權利。被上訴人於105年間就漏
    水問題經法院判決賠償後，拒不賠償，且明知其等房屋花檯
    及冷氣排水管破損，卻不配合修繕，並因知悉上訴人房屋漏
    水點，經常對上訴人房屋冷氣排水管灌水，造成房屋牆壁全
    都是壁癌。上訴人因激憤而位於公共區域鄰近被上訴人住宅
    門口為附表所示之言語，但既未指名道姓，無從認定係在辱
    罵李志強，或使社區不特定多數人產生辱罵李志強之聯結，
    且該等言語或為疑問句，僅係非難、譴責樓上住戶漠視滲漏
    水問題，難認係毀損被上訴人名譽或妨害住宅安寧。況張靜
    宜前就附表編號1所示言語，對上訴人提出刑事告訴，已經
    臺灣臺中地方檢察署檢察官以109年度偵字第14327號為不起
    訴處分，無從認上訴人有侵權行為。縱認應負賠償責任，審
    酌上訴人上開動機，判令賠償慰撫金10萬元，顯屬過高等語
    。於本院上訴聲明：㈠原判決不利上訴人部分廢棄。㈡上開廢
    棄部分，被上訴人在第一審之訴及其假執行之聲請駁回。
三、得心證之理由：
　　被上訴人主張上訴人公然辱罵伊2人，應依侵權行為之法律
    關係，賠償精神慰撫金10萬元等語；上訴人則以前詞置辯。
    茲就被上訴人請求有無理由，審酌如下：
　㈠查上訴人位在臺中市○○區○○路0段000號4樓之1居所，因漏水
    導致影響作息，因而於附表所示時間，在臺中市○○區○○路0
    段000號5樓之1住處外樓梯間，基於公然侮辱之犯意，接續
    對李志強辱罵附表所示之言語，足以貶損李志強之人格尊嚴
    與社會評價，經法院判決認定上訴人犯公然侮辱罪，處拘役
    40日，如易科罰金，以1000元折算1日，緩刑2年確定之事實
    ，有臺灣臺中地方法院109年度易字第2100號刑事判決、本
    院110年度上易字第393號刑事判決可憑（原審卷第19-24頁
    、本院卷第93頁），並經本院調取上開刑事案卷核閱無誤，
    且為兩造所不爭執，此部分事實自堪認定。
　㈡上訴人雖抗辯其係因被上訴人惡意灌水，造成其住家房屋長
    期滲漏水，基於義憤始為系爭言語，且該等言語或為疑問句
    ，又未指明道姓，無從產生辱罵被上訴人之聯結，難認係毀
    損被上訴人名譽或住宅安寧，及張靜宜就附表編號1所示言
    語，對其提出刑事告訴，已經檢察官以109年度偵字第14327
    號不起訴處分確定，無從認其有侵權行為云云。惟查：
　1.上訴人確有於上開時、地，為如附表所示言語，為被上訴人
    所不爭執（原審卷第82頁、本院卷第77頁）。又所謂「公然
    」係指不特定人或多數人得以共聞共見之狀況；「侮辱」係
    指以使人難堪為目的，以言語、文字、圖畫或動作，表示不
    屑輕蔑或攻擊之意思，而足以對個人在社會上所保持之人格
    及地位，達貶損其評價之程度。而附表所示言語，「敗類」
    ，指敗壞同類，對群體有害，或指團體中品德敗壞、墮落的
    人；「變態」，指變成不正常的狀態；「無恥」，指不顧羞
    恥；「下流」，指品格汙下；「偷雞摸狗」，指形容做事偷
    偷摸摸，不光明正大；「不會做人」，指人不會待人處事（
    參教育部重編國語辭典修訂本網站）。本件上訴人在大樓住
    戶得自由往來之被上訴人住宅門口，以硬物敲打大門（見原
    法院109年度易字第2100號刑事卷〈下稱原審刑事卷〉第89-94
    頁勘驗筆錄），大聲口出「社會敗類」、「變態」、「無恥
    下流」、「偷雞摸狗」、「不會做人」等語，而上開言語均
    屬社會常見用以辱罵他人之慣常言詞。綜合事發當下上訴人
    因認被上訴人故意灌水致其居所漏水而衍生不滿情緒，以及
    上訴人口出上揭言詞之時機，足認上訴人所為如附表所示言
    論，實含有輕侮、鄙視對方且具貶損之負面評價意味，足使
    一般人有不堪、難受之感受，核屬貶低個人社會評價、人格
    尊嚴之侮辱性言語無誤。
  2.上訴人雖辯稱如附表所示言語或為疑問句，且未指名道姓，
    不足毀損被上訴人名譽或住宅安寧云云。惟查，上訴人自承
    其雖未言明對象，但得以特定其上開言語之對象為系爭5樓
    之1屋主（本院卷第77-78頁）；而被上訴人為夫妻關係，自
    105年間起即共同居住在系爭5樓之1房屋（本院卷第78頁）
    ，則上訴人持硬物敲打被上訴人住宅大門，在其等住宅大門
    外大聲謾罵如附表所示之言語，已足使見聞者依據當時之客
    觀情形，得以特定上訴人所輕蔑謾罵之對象為系爭5樓之1住
    戶。再上訴人為智識正常之成年人，從事貿易工作（見原審
    卷第83頁），且具二、三專畢業學歷，有其個人戶籍資料可
    參（見原審刑事卷第15頁），其應知悉自己用字遣詞之各種
    定義，且其為該等言語時已年滿50歲，當具相當之智識程度
    與社會歷練，應無不知上開言論，縱係結合疑問詞及負面辱
    罵言詞而為疑問句型式，目的仍非欲詢問系爭5樓之1住戶即
    被上訴人，而係直接指摘被上訴人與負面辱罵言詞相當，上
    揭言論自足以貶損被上訴人社會評價，而具有侮辱之意思。
  3.再者，言論自由之保障尚有其限度，而須兼衡各項權利之保
    障程度為綜合考量，上訴人所為如附表所示言語，實僅針對
    被上訴人之人格攻擊，核與公眾事務無關，且縱上訴人認定
    被上訴人自其冷氣排水管惡意灌水，仍可本於理性之態度，
    選擇其他中性意思之文句或詞彙，而表達其言論或意見，或
    循法律途徑請求被上訴人停止灌水行為，卻捨此不為，反以
    上述謾罵性之言詞，持續為情緒性或人身攻擊之批評，亦無
    助於和平理性解決相鄰漏水糾紛，揆諸前開意旨，自不受言
    論自由之保障。
　4.被上訴人張靜宜就附表編號1所示言語，對其提出刑事告訴
    ，曾經檢察官以109年度偵字第14327號不起訴處分確定，固
    有該不起訴處分書可按（本院卷第19-23頁）。然觀諸該不
    起處分書全文記載，無非係以上訴人乃因長期漏水問題未獲
    徹底處理，再度發現居所主臥室牆壁漏水，欲與居所同社區
    樓上住戶理論，因樓上住戶不予理會，始於情緒激憤之下…
    難認其主觀上有侮辱之犯意等旨，但檢察官亦僅係就上訴人
    該被訴犯嫌為不起訴處分，至於上訴人接續以如附表所示言
    語辱罵被上訴人，本即不受該不起訴處分拘束。況該不起訴
    處分係就已審理中之同一案件為不起訴處分，違反刑事訴訟
    法第260條規定意旨，而屬無效之不起訴處分，亦為本院110
    年度上易字第393號刑事判決所明揭（見本院110年度上易字
    第393號刑事卷第82-83頁），上訴人據以抗辯其並無公然侮
    辱之侵權行為云云，自非足採。
　㈢綜上所述，上訴人確有於上揭時、地，以如附表所示言語公
　  然侮辱被上訴人之不法行為，已至明確。上訴人上開所辯，
　  自不足採。
  ㈣按因故意或過失，不法侵害他人之權利者，負損害賠償責任
    。又不法侵害他人之身體、健康、名譽、自由、信用、隱私
    、貞操，或不法侵害其他人格法益而情節重大者，被害人雖
    非財產上之損害，亦得請求賠償相當之金額。民法第184條
    第1項前段、第195條第1項前段定有明文。被上訴人於上揭
    時、地，以附表所示之言語，公然辱罵被上訴人，而系爭言
    論具有輕侮、鄙視他人及貶損之負面評價意味，足使一般人
    有不堪、難受之感受，對其人格尊嚴造成相當程度之貶低，
    客觀上已損及被上訴人社會上人格評價，致其等名譽受損。
    是以，被上訴人主張上訴人故意不法侵害其等名譽權，核屬
    有據，則其等依前開規定，請求上訴人賠償所受非財產上損
    害，即屬有據。
　㈤另按慰撫金之賠償以人格權遭受侵害，使精神上受有痛苦為
    必要，至其核給之標準固與財產上損害之計算不同，惟非不
    可斟酌雙方身分、資力與加害程度，及其他各種情形核定相
    當之數額；換言之，以人格權遭遇侵害，受有精神上之痛苦
    ，而請求慰藉金之賠償，其核給之標準，須斟酌雙方之身分
    、資力與加害程度及其他各種情形核定相當之數額。且所謂
    「相當」，應以實際加害情形與其名譽影響是否重大及被害
    人之身分、地位與加害人之經濟情況等關係定之。本院審酌
　　被上訴人2人均為大學畢業，李志強為自營商，年收入約80
    萬元，名下有房屋、土地、投資各1筆，汽車1部，財產總額
    約164萬元；張靜宜則係協助其配偶李志強之事業經營，名
    下有房屋、土地、田賦、投資各1筆，財產總額約790萬元；
    上訴人為專科畢業，從事貿易工作，年收入約60萬元，名下
    有房屋1筆、土地2筆、投資7筆，財產總額約610萬元等情，
    業經兩造分別陳明在卷（原審卷第83頁），並有稅務電子閘
    門財產所得調件明細表足憑，暨衡量上訴人就房屋漏水問題
    ，前係對被上訴人提起損害賠償訴訟，並非請求修復，有臺
    灣臺中地方法院105年中簡字第2325號民事判決可按（本院
    卷第29-37頁），觀諸該判決所載，亦足知被上訴人配合鑑
    定且進行花台加蓋鋼板工程，然上訴人僅因嗣後漏水問題仍
    未完全解決，接續於附表所示1個半月期間，以不堪言詞辱
    罵被上訴人、毀損其等名譽之情節，及被上訴人所受精神上
    痛苦之程度等情狀，認被上訴人請求精神慰撫金10萬元，核
    屬適當有據。上訴人抗辯慰撫金過高云云，尚非可採。
四、綜上所述，被上訴人依侵權行為之法律關係，請求上訴人給
    付10萬元，及自起訴狀繕本送達翌日即109年10月8日起至清
    償日止，按週年利率百分之5計算之利息，為有理由，應予
    准許。原審判命上訴人如數給付，即無不合，上訴論旨指摘
    原判決不當，求予廢棄改判，為無理由，應駁回其上訴。
五、本件事證已臻明確，兩造其餘之攻擊或防禦方法及所用之證
    據，經本院斟酌後，認為均不足以影響本判決之結果，爰不
    逐一論列，附此敘明。
六、據上論結，本件上訴為無理由，爰判決如主文。　　　　
中　　華　　民　　國　　110 　年　　12　　月　　22  　日
        　　   民事第四庭     審判長法　官  林慧貞
　　　　　　　　　　　　　　        法  官  莊嘉蕙
　　　　　　　　　　　　　　　      法　官  劉惠娟
正本係照原本作成。        
不得上訴。
                                    書記官  陳文明

中　　華　　民　　國　　110 　年　　12　　月　　22　　日